【裁判字號】    90,上訴,685
【裁判日期】    900622
【裁判案由】    違反稅捐稽徵法等
【裁判全文】
臺灣高等法院高雄分院刑事判決                      九十年度上訴字第六八五號
    上  訴  人
    即  被  告  乙○○
          （原名李光宗）
右上訴人因違反稅捐稽徵法等案件，不服臺灣高雄地方法院八十九年度訴字第七四○
號，中華民國九十年三月二十一日第一審判決（起訴案號：臺灣高雄地方法院檢察署
八十八年度偵字第一五八三三號）提起上訴，本院判決如左：
    主  文
原判決撤銷。
乙○○行使偽造私文書，足以生損害於公眾及他人，累犯，處有期徒刑參月，如易科
罰金，以參佰元折算壹日。三菊實業有限公司之變更登記申請書、股東同意書及公司
章程上，偽造「甲○○」之印文陸枚及「丙○○」之印文貳枚，暨偽造「甲○○」「
丙○○」印章各壹顆，均沒收。
其餘被訴以不正當方法逃漏稅捐部分，無罪。
    事  實
一、乙○○（原名李光宗）前曾因業務過失傷害案件，經台灣台中地方法院判處有期
    徒刑四月確定，於民國八十二年三月十六日易科罰金執行完畢。乙○○於八十六
    年六月二日，與陳崑輝自前手受讓位於高雄市前金區○○○路二○三巷五十八號
    「三菊實業有限公司（下稱三菊公司）」，並由其為負責人，後陳崑輝因與乙○○意見不合及資金問題，於同年六月中旬亦將其股份轉讓予乙○○，該公司均由
    乙○○經營、處理。嗣於八十六年九月間，乙○○基於偽造私文書後加以行使，
    及使公務員將不實事項登載於職務上所掌公文書之犯意，以不詳之方法取得甲○○及丙○○之身份證影本，並委由不詳姓名不知情之刻印業者偽刻「甲○○」及
    「丙○○」之印章後，委由不知情之會計師賴美惠制作該公司之變更登記申請書
    、股東同意書及章程等私文書，並在其上「新董事」或「股東」欄偽蓋「甲○○
    」之印文六枚及「丙○○」之印文二枚，於八十六年九月十一日持之向高雄市政
    府建設局辦理三菊公司之股東出資轉讓、改推董事及修改章程等變更登記，將該
    公司董事由李光宗（即乙○○）變更為甲○○，將股東陳崑輝變更為丙○○，致
    使高雄市政府建設局不知情之公務員，將上開不實公司變更登記事項登載於職務
    上所掌之公司登記簿公文書上，足生損害於甲○○、丙○○及高雄市政府建設局
    對公司登記事項管理之正確性。
二、案經高雄市政府警察局移送台灣高雄地方法院檢察署檢察官偵查起訴。
    理  由
一、訊據上訴人即被告乙○○（下稱被告）坦承確於八十六年六月二日，與陳崑輝自
    前手受讓位於高雄市前金區○○○路二○三巷五十八號「三菊公司」，並由其為
    負責人，後陳崑輝於同年六月中旬亦將其股份轉讓予被告，該公司均由其經營、
    處理，並於八十六年九月十一日向高雄市政府建設局辦理三菊公司之股東出資轉
    讓、改推董事及修改章程等變更登記，將該公司董事由其變更為甲○○，將股東
    陳崑輝變更為丙○○之事實不諱，雖否認有何右揭犯行，辯稱：上開公司變更登
    記事項，伊均係委由不詳年籍姓名綽號「阿華」之男子處理，他是陳崑輝之友人
    ，而由其提供甲○○與丙○○之身份證件及印章交予會計師賴美惠，並由綽號「
    阿華」給予伊五萬元之出讓公司代價，伊並不知甲○○與丙○○事先不知情云云
    。惟查：
  (一)被告確於八十六年六月二日，與陳崑輝自前手受讓位於高雄市前金區○○○路二
    ○三巷五十八號「三菊公司」，並由其為負責人，後陳崑輝於同年六月中旬亦將
    其股份轉讓予被告，該公司均由被告經營、處理，並於八十六年九月十一日向高
    雄市政府建設局辦理三菊公司之股東出資轉讓、改推董事及修改章程等變更登記
    ，將該公司董事由其變更為甲○○，將股東陳崑輝變更為丙○○之事實，業據被
    告乙○○於偵查及原審審理時供承不諱，並據證人陳崑輝於警訊及偵查證述：伊
    與被告自前手受讓三菊公司後，由被告擔任負責人，而伊因與被告之意見不合及
    資金問題，於公司尚未經營時即八十六年六月中旬，將伊股份轉讓予被告，被告
    並簽發十萬零五千元之本票予伊，該本票已兌現，後伊即不過問三菊公司之經營
    等語（警卷第一、二頁、偵查卷第五四頁），並有高雄市政府建設局九十年二月
    十三日高市建設二字第○九○○五三一六三○○號函及所附三菊公司申請股東出
    資轉讓、改推董事及修改章程變更登記相關文件影本附卷可稽（原審卷第五九至
    六六頁）。是被告此部分之自白核與事實相符，堪信為真實。
  (二)據證人即被害人甲○○於偵查時證述：伊並無受讓三菊公司，亦不知為何由伊擔
    任負責人，伊身分證曾有遺失過，於八十六年三月二十五日申請補發等語（偵查
    卷第五五頁），並有被害人甲○○及丙○○所書立之說明書影本各乙紙在卷足憑
    ，是被害人甲○○及丙○○均未受讓三菊公司股份，並非為三菊公司之負責人及
    股東之事實，已堪認定。據被告於偵查時辯稱：伊經營三菊公司約一年左右，已
    撐不下去，故請會計師賴美惠幫伊將公司過戶予他人，甲○○及丙○○之身分證
    何來，伊並不知情，伊均委託會計師賴美惠全權處理，是上開身分證係由會計師
    賴美惠提出來的，而伊於八十六年十月間因偽造文書案件，入監服刑，伊僅知於
    伊服刑時公司是由綽號「阿吉」之人負責經營云云（偵查卷第五四頁），並於原
    審調查時辯稱：伊於八十六年六月二日自前手受讓三菊公司，後於八十六年九月
    間將公司移轉予甲○○及丙○○二人，但全部均由陳崑輝介紹一中間人來辦理，
    該人之年藉姓名伊並不知道，中間人拿甲○○及丙○○之身份證直接至會計師事
    務所辦理，移轉時伊有自中間人拿取五萬元之款項，伊與甲○○及丙○○完全未
    見過面，亦未接洽過，而伊係因將入監服刑，時間太緊迫，始一時疏忽，引起本
    件事端云云（原審卷第二二頁）；惟據證人即會計師賴美惠於原審調查時證稱：
    伊確曾受被告委託辦理三菊公司轉讓之變更登記事項，被告與二名不詳姓名之人
    至伊公司來辦理，由該二名不詳姓名之人交予伊甲○○及丙○○之身分證影本，
    被告共至伊公司二次，整個辦理手續均由被告親自處理，只有在拿取執照時，由
    一不詳姓名之男子單獨前來等語（原審卷第二四頁），復證人陳崑輝於原審調查
    時證述：伊與被告合夥受讓三菊公司，後來伊就退股，被告曾告訴伊做不下去了
    ，要將公司轉讓，但伊並無介紹人來頂讓，下情伊亦不知情等語（原審卷第二四
    頁）；而被告於證人賴美惠及陳崑輝到庭作證後於原審調查及審理時改稱：伊確
    有去過會計師賴美惠公司二次，但資料並非伊送交會計師賴美惠，是由中間人綽
    號「阿華」之人去辦理的，綽號「阿華」之人並非陳崑輝介紹，他是陳崑輝的朋
    友云云。
  (三)綜上事證以觀，被害人甲○○及丙○○均不知其等有受讓三菊公司股份之事，亦
    不知其等為三菊公司之負責人及股東，是被害人甲○○及丙○○顯係遭人冒名，
    而以其等名義為三菊公司之負責人及股東之事實，已堪認定。復上開三菊公司轉
    讓之變更登記，係由被告親自至會計師賴美惠事務所辦理，並由同行之二名不詳
    姓名之人，交付被害人甲○○及丙○○之身分證影本予會計師賴美惠，而由會計
    師賴美惠據以制作三菊公司之變更登記申請書、股東同意書及章程等私文書，蓋
    「甲○○」及「丙○○」之印文，持之向高雄市政府建設局辦理三菊公司之相關
    變更登記事項。且參以關於被告係委託何人辦理三菊公司之相關變更登記事項及
    被害人甲○○及丙○○之身份證件何來等情，被告先於偵查時稱：伊請會計師賴
    美惠處理公司過戶事項，甲○○及丙○○之身分證何來，伊並不知情，因伊委託
    會計師賴美惠全權處理，是上開身分證係由會計師賴美惠提出來的云云，復於原
    審調查時改稱：公司移轉事項，全部均由陳崑輝介紹一中間人來辦理，該人之年
    藉姓名伊不知道，中間人拿甲○○及丙○○之身份證直接至會計師事務所辦理云
    云，後於證人賴美惠及陳崑輝到庭作證後又改稱：上開公司移轉事項，是由中間
    人綽號「阿華」之人去辦理的，綽號「阿華」之人並非陳崑輝介紹，他是陳崑輝
    的朋友云云；準此，被告先於偵查中稱均委託由會計師賴美惠全權處理，被害人
    甲○○及丙○○之身份證件係由會計師賴美惠提出來的，復改稱是由陳崑輝介紹
    一中間人，由中間人拿被害人甲○○及丙○○之身份證直接至會計師事務所辦理
    的，伊並不知與該中間人之年藉姓名，後又改稱：是由中間人綽號「阿華」之人
    去辦理的，綽號「阿華」之人並非陳崑輝介紹，他是陳崑輝的朋友；則三菊公司
    之相關變更登記事項，被告係委由會計師賴美惠、或陳崑輝介紹之不詳年籍姓名
    之人、或陳崑輝之友人綽號「阿華」之人全權處理，且被害人甲○○及丙○○之
    身份證件，係由會計師賴美惠提出、或由被告所稱之中間人提出，被告前後供述
    不一，且相互矛盾。
  (四)準此，被告應係基於偽造私文書後加以行使，及使公務員將不實事項登載於職務
    上所掌公文書之犯意，明知被害人甲○○及丙○○均未同意受讓三菊公司股份，
    以不詳之方法取得被害人甲○○及丙○○之身份證影本，並委由不詳姓名不知情
    之刻印業者偽刻「甲○○」及「丙○○」之印章，親自至會計師賴美惠公司委託
    其辦理三菊公司轉讓之相關變更登記事項之事實，而由不知情之會計師賴美惠制
    作該公司之變更登記申請書、股東同意書及章程等私文書，並在其上董事或股東
    欄偽蓋「甲○○」及「丙○○」之印文，於八十六年九月十一日持之向高雄市政
    府建設局辦理三菊公司之股東出資轉讓、改推董事及修改章程等變更登記，將該
    公司董事由被告變更為甲○○，將股東陳崑輝變更為丙○○等情，已堪認定。是
    被告所辯上情，應屬事後卸責之詞，不足採信。
  (五)綜上所述，本件事證明確，被告上開犯行，實堪認定。
二、核被告所為，係犯刑法第二百十六條、第二百十條行使偽造私文書罪及第二百十
    四條使公務員登載不實罪。被告利用不知情之會計賴美惠，以遂行其行使偽造私
    文書及使公務員登載不實犯行，並委由不詳姓名不知情刻印業者偽刻「甲○○」
    及「丙○○」印章之行為，均為間接正犯。其偽造「甲○○」及「丙○○」等人
    印章，為偽造私文書之預備行為，以偽造印章在三菊公司轉讓之相關變更登記申
    請書上蓋用之行為，應係偽造私文書之部分行為，又偽造私文書之低度行為，為
    其後行使偽造私文書之高度行為所吸收，均不另論罪。被告行使偽造私文書罪與
    使公務員登載不實罪所犯二罪間，有方法結果之牽連犯關係，應從一重依行使偽
    造私文書罪處斷。公訴意旨雖未論及被告行使偽造私文書之犯行，惟此部分與起
    訴部分有牽連關係，屬裁判上一罪，自為起訴效力所及，本院當得加以審酌，附
    此敘明。又被告曾因業務過失傷害案件，經台灣台中地方法院判處有期徒刑四月
    確定，於八十二年三月十六日易科罰金執行完畢，有台灣高等法院被告全國前案
    紀錄表可按，其於有期徒刑執行完畢後五年以內再犯有期徒刑以上之本罪，為累
    犯，應依法加重其刑。
三、原審就被告偽造私文書部分予以論罪科刑，固非無見，惟查：（一）偽造之印章
    ，不問屬於犯人與否，沒收之，刑法第二百十九條定有明文，本件原判決既認定
    被告利用不知情刻印者偽造「甲○○」「丙○○」印章各一枚，卻未依法宣告沒
    收，自有未合。（二）被告係累犯，原判決結論欄漏引刑法第四十七條，亦有未
    合。被告上訴意旨，否認此部份犯罪，指摘原判決此部份不當，雖無理由，但原
    判決既有上開可議，自應由本院將原判決此部份及定執行刑撤銷改判。審酌被告
    之品行，所為損及被害人甲○○、丙○○，及高雄市政府建設局對公司登記管理
    之正確性、犯罪之手段、目的、所生危害，及犯後態度等一切情狀，量處有期徒
    刑三月，並諭知易科罰金之折算標準。另三菊公司之變更登記申請書、股東同意
    書及公司章程上，偽造「甲○○」之印文六枚及「丙○○」之印文二枚，另偽刻
    之「甲○○」及「丙○○」之印章各一枚，均應依刑法第二百十九條之規定，宣
    告沒收。
四、公訴意旨略以：被告李光宗於民國八十六年九月間，經其經營三菊公司之負責人
    移轉登記為甲○○，股東為丙○○後，實際上仍由其繼續經營三菊公司，並在其
    於八十六年十一月十四日入監服刑後，委由不知情綽號「阿吉」之人經營管理該
    公司，而於八十六年十月至十二月間，仍續行接受客戶刷卡消費，金額共計一百
    三十二萬一千六百三十元，惟對上開營業額刻意隱匿未予申報，對稅捐機關施以
    詐術，逃漏營利事業所得稅三萬四千六百十四元，因認被告犯有稅捐稽徵法第四
    十一條逃漏稅捐罪嫌云云。按稅捐稽稽徵法第四十一條之漏稅罪，係屬作為犯，
    而非不作為犯，即須以詐術或其他不正之作為，以逃漏稅捐，始克成立，如僅屬
    單純的不作為，而別無逃漏稅捐之積極行為，應僅受加徵怠報金及科罰鍰之行政
    罰，不能遽論本罪（最高法院七十年台上字第六八五六號判例、七十四年台上字
    第五四九七號判例參照）。查本件依檢察官起訴書記載之事實，被告僅有漏報稅
    捐之消極行為，且依本院函財政部高雄國稅局鹽埕稽徵所函覆結果，被告對三菊
    公司上開一百三十二萬一千六百三十元營收固未申報，而逃漏營業稅三萬四千六
    百一十四元，但無涉及刑責等情，此有該所九十年五月二十三日函卷附足按（見
    本院卷第二七頁），則被告並無以詐術或其他不正方法積極作為逃漏稅捐，依上
    開判例意旨所示，被告應不成立稅捐稽徵法第四十一條之罪，被告違反稅捐稽徵
    法第四十一條犯罪不能證明，原審就此部分未予詳查，遽認被告有罪並予科刑，
    自有未洽，被告上訴意旨，否認此部份犯罪，即為有理由，應由本院將此部份撤
    銷改判，另為無罪之諭知。
據上論斷，應依刑事訴訟法第三百六十九條第一項前段、第三百六十四條、第三百零
一條第一項、第二百九十九條第一項前段，刑法第二百十六條、第二百十條、第二百
十四條、第二百十九條、第五十五條、第四十七條、第四十一條第一項，罰金罰鍰提
高標準條例第一條前段、第二條，判決如主文。
本案經檢察官董明正到庭執行職務。
中    華    民    國      九十      年       六       月     二十二   日
                              臺灣高等法院高雄分院刑事第八庭
                                  審判長法官  郭雅美
                                        法官  洪兆隆
                                        法官  莊飛宗
右正本證明與原本無異。
如不服本判決，應於判決送達後十日內向本院提出上訴狀，其未述理由者並應於提
出上訴狀後十日內向本院補提理由書（應附繕本)。
                                      書記官  張宗芳
中    華    民    國      九十      年       六       月     二十七   日
附錄：本判決論罪科刑法條全文
刑法第二百十條：
  偽造、變造私文書，足以生損害於公眾或他人者，處五年以下有期徒刑。
刑法第二百十六條：
  行使第二百十條至第二百十五條之文書者，依偽造、變造文書或登載不實事項或使
  登載不實事項之規定處斷。
刑法第二百十四條：
  明知為不實之事項，而使公務員登載於職務上所掌之公文書，足以生損害於公眾或
  他人者，處三年以下有期徒刑、拘役或五百元以下罰金。
                                                                     Ｊ


司法院資訊處製作；財團法人民間司法改革基金會備份。
